最高法院民事判決　　　　　　　九十六年度台上字第八八二號
上　訴　人　丁○○○
　　　　　　丙 ○ ○
共　　　同
訴訟代理人　林 辰 彥律師
複 代理 人　施 裕 琛律師
　　　　　　陳 佑 仲律師
被 上訴 人　甲 ○ ○
　　　　　　乙 ○ ○
上列當事人間請求清償債務事件，上訴人對於中華民國九十五年
九月十二日台灣高等法院第二審判決（九十五年度上字第五一一
號），提起上訴，本院判決如下：
    主  文
原判決關於命上訴人給付暨該訴訟費用部分廢棄，發回台灣高等
法院。
    理  由
本件被上訴人主張：被上訴人甲○○於民國八十一年五月十九日
向訴外人金益建設股份有限公司（下稱金益公司）購買該公司於
坐落桃園縣桃園市○○段埔子小段二二三六地號、二二三七地號
土地上興建之金龍門天廈Ｄ棟三樓房屋及其基地（下稱三樓不動
產），總價新台幣（下同）六百九十四萬元，已付其中二百萬元
。被上訴人乙○○於同日向金益公司購買同所Ｆ棟六樓房屋及其
基地（下稱六樓不動產），總價五百七十四萬元，已付其中一百
六十萬元。詎金益公司負責人即上訴人丁○○○捲款逃避。伊等
嗣知悉其住處而於九十四年十月二十八日前往商談返還價款事宜
。丁○○○同意承擔金益公司對伊等所負債務，其子即上訴人丙
○○同意擔任丁○○○上開債務之連帶保證人，並共同簽署保證
書予伊等，惟上訴人未依約履行等情，爰本於系爭保證書及連帶
保證之法律關係，求為命上訴人連帶給付甲○○二百萬元、乙○
○一百六十萬元及均自九十五年三月二十二日起至清償日止之法
定遲延利息之判決【被上訴人於第一審請求上訴人連帶給付三百
六十萬元本息，即請求上訴人連帶給付被上訴人各一百八十萬元
本息，經第一審判決敗訴，被上訴人提起第二審上訴後，甲○○
擴張聲明、乙○○則減縮聲明如上（原審誤為聲明更正）。又被
上訴人超過上開利息之請求，經原審判決敗訴後，不得上訴，已
告確定】。
上訴人則以：金龍門天廈於八十五年間建造完成並領有使用執照
，被上訴人繳納部分價金後即拒絕繳納其他期款，亦不配合辦理
交屋貸款手續，金益公司已解除與被上訴人間契約，並沒收被上
訴人已付價金，對被上訴人並無債務，丁○○○無所承擔之債務
存在，丙○○自無須負連帶保證責任，且丙○○係遭脅迫而簽署
系爭保證書，丙○○已撤銷其意思表示等語，資為抗辯。
原審廢棄第一審所為被上訴人敗訴判決，改判如被上訴人所聲明
，無非以：被上訴人分別於前開時日向金益公司購買該公司興建
之金龍門天廈，甲○○購買三樓不動產，已付價金二百萬元，乙
○○購買同所六樓不動產，已付價金一百六十萬元，金益公司尚
未交屋亦未將不動產登記與被上訴人，兩造於九十四年十月二十
八日簽立系爭保證書等事實，為兩造所不爭。查丙○○不能舉證
證明其係遭脅迫始簽立系爭保證書之事實，自不得撤銷所為意思
表示。而丁○○○自八十年起至八十六年止擔任金益公司董事長
，八十八年間亦擔任金益公司董事，系爭保證書記載「茲因孫玉
鳳積欠乙○○、甲○○三百六十萬元正，今本人為謀求雙方和解
，願無條件為債務人之連帶保證人」，並備註記載「金龍門積欠
二間房屋總繳付房屋金額」，足認系爭保證書性質上為和解契約
，即丁○○○同意積欠甲○○二百萬元、乙○○一百六十萬元，
而丙○○同意擔任丁○○○上開債務之連帶保證人。又上訴人不
能舉證證明金益公司於八十五年十一月二十八日催告函已到達被
上訴人，金益公司於八十九年五月六日之存證信函亦僅屬定期催
告被上訴人履行買賣契約之通知而已，金益公司尚未為解除買賣
契約之表示，系爭買賣契約仍屬存在，丁○○○同意以個人名義
積欠被上訴人債務，並無不合。且和解有使當事人所拋棄之權利
消滅及使當事人取得和解契約所訂明權利之效力，民法第七百三
十七條定有明文，被上訴人對金益公司有無債權存在，並不影響
系爭保證書明文記載被上訴人權利之效力。縱系爭保證書之性質
僅屬債務之承擔，惟金益公司已於九十年九月三十日辦理停業登
記，金益公司就系爭買賣契約已陷於給付不能之狀態，被上訴人
對金益公司即有債務不履行之損害賠償請求權，金益公司此項債
務亦於丁○○○訂立系爭保證書時起移轉丁○○○。從而，被上
訴人本於系爭保證書約定及連帶保證書之法律關係，請求上訴人
連帶給付甲○○二百萬元、乙○○一百六十萬元暨其法定遲延利
息，即無不合，應予准許等詞，為其判斷之基礎。
按審判長應注意令當事人就訴訟關係之事實及法律為適當完全之
辯論；審判長應向當事人發問或曉諭，令其為事實上及法律上陳
述、聲明證據或為其他必要之聲明及陳述，其所聲明或陳述有不
明瞭或不完足者，應令其敘明或補充之。民事訴訟法第一百九十
九條第一項、第二項分別定有明文。當事人主張之事實，究應如
何適用何種法律，往往影響裁判之結果，倘法官未經闡明逕行適
用法律而對當事人產生突襲性裁判者，即難謂與前開規定無違。
原審逕捨被上訴人就系爭保證書之性質為債務承擔之主張，於判
斷該保證書之性質為和解契約之前，竟未再曉諭兩造就此為事實
上及法律上陳述，並為適當完全之辯論，遽為不利於上訴人之判
決，其適用之程序難謂無重大瑕疵。其次，公司辦理停業登記，
僅係行政上之登記行為，而系爭保證書既係承擔金益公司之債務
，原審未說明所憑依據，遽謂金益公司已辦停業登記，該公司對
被上訴人已陷給付不能之狀態而應負債務不履行之損害賠償云云
，亦有判決不備理由之違法。上訴論旨，指摘原判決為不當，求
予廢棄，非無理由。又系爭連帶保證書（見一審支付命令卷九頁
）似未分別孫玉鳳積欠甲○○、乙○○金額，被上訴人本於系爭
保證書之請求金額，可否分別為甲○○部分二百萬元、乙○○部
分一百六十萬元，案經發回，宜一併注意研究。
據上論結，本件上訴為有理由。依民事訴訟法第四百七十七條第
一項、第四百七十八條第二項，判決如主文。
中　　華　　民　　國　九十六　年　　四　　月　二十六　日
                      最高法院民事第八庭
                          審判長法官  朱　建　男
                                法官  顏　南　全
                                法官  許　澍　林
                                法官  鄭　傑　夫
                                法官  蘇　清　恭
      本件正本證明與原本無異
                                      書  記  官
中　　華　　民　　國　九十六　年　　五　　月　 十一 　日
                                                      Ｑ
